【裁判字號】    95,上易,1304
【裁判日期】    950927
【裁判案由】    詐欺
【裁判全文】
臺灣高等法院刑事判決                95年度上易字第1304號
    上  訴  人  臺灣臺北地方法院檢察署檢察官
    被      告  乙○○
    選任辯護人  張睿文律師
                吳宗德律師
上列上訴人因被告詐欺案件，不服臺灣臺北地方法院94度易字第
744號，中華民國95年5月12日第一審判決（起訴案號：臺灣臺北
地方法院檢察署93年度偵字第3564號），提起上訴，本院判決如
下：
    主  文
上訴駁回。
    理  由
一、本案經本院審理結果，認第一審判決以檢察官所舉之證據無
    法證明被告乙○○有公訴意旨所指之詐欺取財犯行。此外，
    復查無其他積極證據足認被告有施用詐術之行為，本件應純
    屬民事私權當事人間糾葛，應循民事訴訟之途徑解決，尚難
    遽以詐欺罪相繩，是本件核屬不能證明被告犯罪，故對被告
    為無罪之諭知，核無不當，應予維持，並引用第一審判決書
    記載之證據及理由（如附件）。
二、檢察官上訴意旨略以：被告確有向告訴人隴華公司之代表人
    即證人甲○○保證亞洲公司將成為北大方正公司之在臺採購
    代表，故證人甲○○方決定投資亞洲公司，被告確有詐欺云
    云。惟查，依據告訴人隴華公司91年10月30日之91年度第3
    次董監事會會議記錄所載：「…第四案案由：投資亞洲公司
    案，提請討論。1.亞洲公司與北大方正集團高層有良好關係
    ，加入該公司有助於加強隴華公司與北大方正之業務關係，
    並與其主供應商形成策略聯盟。2.隴華初期投資額為500萬
    元整，若俟後亞洲公司無法成為北大方正集團台灣之IPO，
    則同意隴華電子自該公司退款」等語（見原審卷告訴18），
    顯見告訴人隴華公司決定投資亞洲公司500萬元，係因告訴
    人代表人甲○○認為亞洲公司常務董事顧台明與北大方正公
    司高層熟識，靠此人脈關係可取得北大方正公司在台採購代
    表權，才決定投資亞洲公司。況告訴人代表人甲○○於本院
    審理時亦表示：退股後被告有將錢歸還，其對此事已不追究
    了等語（見本院95年9月4日準備程序筆錄），本件核屬民事
    債之糾葛，是檢察官上訴，非有理由，應予駁回。
三、臺灣臺北地方法院檢察署95年度偵字第13763號移送併辦意
    旨略以：被告乙○○原係亞洲大世紀行銷顧問股份有限公司
    （設臺北市○○區○○路168號2樓，嗣更名為亞洲大世紀股
    份有限公司，並遷移至臺北市大安區○○○路○段320號4樓
    ，下稱亞洲公司）之實際負責賽，於91年5月間某日，明知
    該公司已欠缺資金且無實際營運行為，竟意圖為自己不法所
    之概括犯意，向告訴人葉文璞佯稱：伊與人合夥經營之亞洲
    公司盈餘可觀，每年淨賺約2,000萬元，伊現已收購該公司
    之股權，現欲擴大營業但資金不足，邀其參與投資500萬元
    ，可占有公司25%股份，俟於91年12月底，伊會籌措1,800萬
    元現金投入等語，遊說葉文璞參與投資，致葉文璞陷於錯誤
    ，於同年月20日起至同年8月7日止，陸續將總價500萬元之
    股金匯入該公司設於安泰商業銀行瑞光分行帳號0000000000
    0000號帳戶及彰化商業銀行松山分行帳號0000000000號帳戶
    內。嗣於同年8月間某日，被告乙○○又以其信用紀錄不良
    為由，取得葉文璞之同意後，由葉文璞擔任該公司董事長，
    並以公司欠缺週轉金為由，以其個人名義向葉文璞借款，葉
    文璞不疑有他，復自同年8月7日起至同92年2月25日止，陸
    續將款項匯入或存入該公司上開彰化商業銀行松山分行帳卡
    及安泰商業銀行忠孝分行00000000000000號帳戶內，共計借
    款6,672,800元。尤有甚者，葉文璞於91年12月間，一再請
    求被告實現其年底會籌措現金1,800萬元投入公司之承諾，
    惟被告乙○○不但未履行上開承諾，更將葉文璞先前匯入之
    投資款500萬元及借款6,672,800元，共計11,672,800元，之
    款項，巧立名目，侵占入己，且於92年3月間，擅自將該公
    司辦理歇業，且經葉文璞多次催討款項，均拒絕還款，葉文
    璞始悉受騙，因認被告乙○○涉犯刑法第339條第1項之詐欺
    取財罪嫌云云。惟本件被告乙○○被訴詐欺取財罪，既經原
    審判決無罪，檢察官不服提起上訴，復經本院認原判決並無
    違誤而駁回上訴，業如前述，上開併辦案件與本件自無連續
    犯之裁判上一罪關係，本院無從併予審理，應退回由檢察官
    另為適法之處理，附此敘明。。
據上論斷，應依刑事訴訟法第373條、第368條，判決如主文。
本案經檢察官沈明彥到庭執行職務。
中    華    民    國    95    年    9     月    27    日
                  刑事第八庭審判長法  官  鄭文肅
                                  法  官  江國華
                                  法  官  楊炳禎
以上正本證明與原本無異。
不得上訴。
                                  書記官  廖素花
中    華    民    國    95    年    9     月    28    日
附件：
【裁判字號】 94 , 易 , 744
【裁判日期】 950512
【裁判案由】 詐欺
【裁判全文】
臺灣臺北地方法院刑事判決               94年度易字第744號
公  訴  人  臺灣臺北地方法院檢察署檢察官
被      告  乙○○
選任辯護人  張睿文律師
            吳忠德律師
上列被告因詐欺案件，經檢察官提起公訴（93年度偵字第3564號）
，本院判決如下：
    主  文
乙○○無罪。
    理  由
一、公訴意旨：
  (一)起訴事實：
    被告乙○○為址設臺北市○○○路○段320號4樓之亞洲大世
    紀股皆公司（下稱亞洲公司）實際負責人，明知該公司於民
    國91年5月即未有實際營運行為，竟意圖為自己不法之所有
    ，於同年8月向告訴人隴華電子股份有限公司（下稱隴華公
    司）負責人甲○○佯稱其與葉文璞、顧台明（上開2人另經
    不起訴處分）各投資亞洲公司新台幣（下同）500萬元，且
    保證亞洲公司可成為大陸北京地區北大方正公司（下稱北大
    方正公司）在臺灣的採購代表，並偽稱亞洲公司會將此主導
    權交由隴華公司，亞洲公司於92年度營業額將達69億元等不
    實事項，藉此力邀隴華公司投資亞洲公司500萬元，致告訴
    人公司負責人甲○○陷於錯誤，遂於91年10月16日將500萬
    元以轉帳方式匯入亞洲公司於安泰銀行忠孝分行帳號000000
    000000號帳戶內。惟被告並未將告訴人所投資之股金辦理增
    資登記，告訴人遂要求被告退還500萬元之股金，被告乃簽
    發付款人均為安泰商業銀行忠孝分行，發票日分別為92年2
    月25日及同年3月25日，支票號碼為BK053420號、BK053421
    號，面額各250萬元之支票共2紙與告訴人，詎前開2紙支票
    分別於92年3月3日及同年月25日因存款不足及拒絕往來戶遭
    退票，始悉受騙。
  (二)起訴法條：刑法第339條第1項之詐欺取財罪。
  (三)起訴證據：
    1.告訴人甲○○之指訴。
    2.證人楊雅婷之證詞。
    3.證人蘇慧君之證詞及交易明細表影本乙紙。
    4.同案被告葉文璞之供詞。
    5.同案被告顧台明之供詞。
    6.亞洲公司之亞洲大世紀籌組計劃書乙份。
    7.亞洲公司致隴華公司通知書乙紙。
    8.中國農民銀行匯款單影本乙紙。
    9.臺北市票據交換所退票理由單影本2紙。
    10.亞洲公司之公司基本資料查詢單。
二、本院的判斷：
  (一)被告辯解：
    其未曾與大陸地區有任何生意往來，是甲○○認為亞洲公司
    股東顧台明與大陸地區北大方正公司高層熟識，欲以亞洲公
    司名義爭取成為北大方正公司在臺採購代表，以擴展告訴人
    隴華公司在大陸事業版圖，在隴華公司匯款500萬元股金給
    亞洲公司之前，甲○○即與顧台明多次前往大陸向北大方正
    公司洽談業務，是甲○○自己認為亞洲公司可能取得北大方
    正公司在臺採購代表權，才匯款500萬元股金投資亞洲公司
    ；亞洲大世紀籌組計劃書係應甲○○之要求，由亞洲公司員
    工劉幼麟配合製作，其從未向甲○○保證亞洲公司可成為方
    大方正公司在臺的採購代表，亦從未對甲○○說過會將此採
    購代表權交給隴華公司，更未表示亞洲公司92年度度營業額
    將達69億元。91月12月間，隴華公司要求被告退還股金時，
    亞洲公司亦有簽發支票以返還股金，惟因亞洲公司財務狀況
    不佳才跳票，並非被告故意施用詐術詐取隴華公司股金500
    萬元等語。
  (二)經查：
    1.按犯罪事實應依證據認定之，無證據不得認定犯罪事實；
      不能證明被告犯罪者，應諭知無罪之判決，刑事訴訟法第
      154條、第301條第1項分別定有明文。再告訴人之告訴，
      本以使被告受刑事訴追為目的，故其陳述是否與事實相符
      ，自應調查其他證據，以資審認，苟其所為攻擊之詞，尚
      有瑕疵，則在此瑕疵未予究明以前，即不能遽採為斷罪之
      基礎（最高法院69年臺上字第1531號判例參照）。另按事
      實之認定，應憑證據，如未能發現相當證據，或證據不足
      以證明，自不能以推測或擬制之方法，為裁判基礎；且被
      告否認犯罪事實所持之辯解，縱屬不能成立，仍非有積極
      證據足以證明其犯罪行為，不能遽為有罪之認定，最高法
      院分別著有40年臺上字第86號判例、30年度上字第1831號
      判例可資參照。又刑法第339條第1項之詐欺取財罪，必須
      行為人自始基於不法所有之意圖，以客觀上足以使人陷於
      錯誤之手段，欺矇被害人使之交付財物，始足當之。若所
      使用之手段在客觀上不足以使人陷於錯誤，依最高法院46
      年度臺上字第260號判例意旨，即不得以詐欺罪相繩。至
      於民事關係當事人間，債務人若有未依約定之債務本旨履
      行者，於社會一般交易經驗上原因非一，舉凡因不可歸責
      於己之事由致不能給付，或因合法主張抗辯事由而拒絕給
      付，或因財產、信用狀況緊縮而無力給付，甚至於債之關
      係成立後，始另起惡意遲延給付，皆有可能，非必出於自
      始無意給付之財產犯罪一端。而刑事被告依法不負自證無
      罪之義務，若別無足以證明被告自始意圖不法所有之積極
      證據，縱使其就所負債務惡意違約不為履行，仍僅為民事
      上之糾紛，依刑事訴訟法第154條之規定，尚不得據此債
      信違反之客觀事態，而推定債務人原有詐欺取財或詐欺得
      利之犯意。
    2.告訴人隴華公司於91年10月16日，匯款500萬元進入亞洲
      公司所開立之安泰銀行忠孝分行帳號000000000000號帳戶
      後，亞洲公司遲未將隴公司所投資股金辦理增資登記，隴
      華公司遂要求被告退還500萬元股金，被告於91年12月17
      日簽發付款人為安泰銀行忠孝分行、發票日分別為92年2
      月25日及同年3月25日、支票號碼分別為BK053420號、BK0
      53421號、面額各200萬元之支票2紙予隴公司，詎前開支
      票屆期提示均遭退票等事實，除據被告坦承不諱外，亦為
      告訴人所自承，並有中國農民銀行匯款單影本、上開2 紙
      支票及臺北市票據交退票理由影本2紙在卷可稽（見93 年
      度偵字第3564號偵查卷(一)第46至48頁），堪信為真。是本
      件應審究者，在於被告是否對告訴人隴華公司代表人甲○
      ○施用詐術，使其陷於錯誤而交付財物。經查：
      (1)訊據被告堅決否認有何施用詐術犯行，辯稱：其未主動
        邀請告訴人代表人甲○○投資亞洲公司，是隴華公司欲
        擴張在大陸事業版圖，在隴華公司匯款500萬元給亞洲
        公司前，甲○○與顧台明即多次前往大陸向北大方正公
        司洽談業務，是甲○○自己認為亞洲公司可能取得北大
        方正公司在臺採購代表權，才匯款500萬元股金投資亞
        洲公司等情，核與證人顧台明於偵查中供述當初其與甲
        ○○談其他合作案，因為其一直在大陸，有談到其與北
        大方正公司的關係，當時亞洲公司還沒成立，後來公司
        成立，我沒有股金進去，後來甲○○要與我們碰面，並
        希望能夠參加亞洲公司與北大方正公司做生意，後來我
        有安排甲○○與北大方正談業務，我提供資料並帶甲○
        ○去談等語（見93年度3564號偵查卷(三)第30頁），是以
        被告上開所辯，尚非虛妄，應堪採信。
      (2)次查，公訴人認被告涉犯詐欺罪，無非係以證人葉文璞
        證述被告未有繳款500萬元股金及告訴人指述被告曾於
        91 年10月11日以傳真方式告訴人公司表示其他股東之
        股金已到位，使告訴人代表人陷於錯誤而交付財物，及
        91年10月11日亞洲公司致隴華公司通知書為其論據。惟
        查，被告否認製作該傳真，且告訴人代表人甲○○於本
        院審理時亦證稱：於91年7月間，被告邀隴華公司投資
        亞洲公司500萬元，因亞洲公司要做北大方正公司在臺
        採購代表，而隴華公司與北大方正公司曾經有業務往來
        ，希望與北大方正公司再進一步合作，所以由我本人負
        責徵信，於隴華公司在91年10月16日匯款500萬元至亞
        洲公司設於安泰銀行忠孝分行帳號000000000000號帳戶
        前，就已查到亞洲公司登記資本總額為1,000萬元，而
        非1,500萬元的資料，但我認為是舊資料，且亞洲公司
        成立還不到2個月，就不以為意，被告有告訴我亞洲公
        司的資本額是陸續到位，我決定投資亞洲公司的關鍵因
        素是亞洲公司將成為北大方正公司在臺採購代表，據其
        所知，北大方正公司並有將採購代表業務授權給其他公
        司，而我認為亞洲公司可取得北大方正公司在臺採購代
        表權，是因為做生意靠人脈關係，其聽被告表示亞洲公
        司的常務董事顧台明與北大方正公司的董事長相當熟識
        ，且有一次我到北京出差時，我請顧台明安排我與北大
        方正公司董事長吃早飯，顧台明確實也有為我安排，所
        以我認為顧台明與北大方正公司高層熟識，我從未與顧
        台明個人聊及亞洲公司成為北大方正公司在臺採購代表
        的事情，我本人也有到大陸與北大方正公司洽談業務，
        但均未提及北大方正公司在臺採購代表權之事，因為我
        怕事情會見光死，所以從未跟北大方正公司提及等語在
        卷（見本院95年1月3日審判筆錄第12至22頁），參以告
        訴人隴華公司91年10月30日之91年度第3次董監事會會
        議記錄亦載明：「…第四案案由：投資亞洲公司案，提
        請討論。1.亞洲公司與北大方正集團高層有良好關係，
        加入該公司有助於加強隴華公司與房大方正之業務關係
        ，並與其主供應商形成策略聯盟。2.隴華初期投資額為
        500萬元整，若俟後亞洲公司無法成為北大方正集團台
        灣之IPO，則同意隴華電子自該公司退款」等語（見本
        院卷告訴18），顯見告訴人隴華公司決定投資亞洲公司
        500萬元，係因告訴人代表人甲○○認為亞洲公司常務
        董事顧台明與北大方正公司高層熟識，靠此人脈關係可
        取得北大方正公司在台採購代表權，才決定投資亞洲公
        司，與亞洲公司登記資本額究為多少、資金是否到位並
        無關係，況告訴人代表人甲○○亦明知亞洲公司資本額
        係陸續到位，是檢察官所舉之證據尚不能證明被告有何
        施用詐術犯行。
      (3)又公訴人以告訴人指訴被告曾向甲○○保證亞洲公司會
        成為北大方正公司在臺的採購代表，且會將此主導權交
        給告訴人隴華公司，而認被告有施用詐術，然此亦為被
        告所否認，且查告訴人代表人甲○○既係是因顧台明與
        北大方正公司董事長熟識，有可能透過顧台明而取得與
        北大方正公司合作之機會，則北大方正公司是否會將在
        臺採購代表權交給亞洲公司，顧台明所為陳述之可信度
        顯然高於被告，衡諸常情，甲○○理應向顧台明求證或
        探詢真偽，惟顧台明從未提及北大方正公司在臺採購代
        表之事，甲○○亦未向顧台明求證，此據證人甲○○、
        顧台明證述在卷，是告訴人代表人甲○○所為顯與常情
        有違，告訴人此部分指訴即有瑕疵，不能遽信。
      (4)公訴人另以告訴人指訴被告連續多次電話及書面資料之
        方式，向告訴人代表人甲○○詐稱：「亞洲公司可擔任
        中國採購代表IPO」、「亞洲公司之年營業額將達69億
        元」，及突顯顧台明與北大方正公司董事長之十餘年私
        交為引，再輔以「亞洲公司股價即將上漲，可能無法再
        以一股10元買到」為誘，使告訴人代表人甲○○誤信為
        真為其論據，固有「亞洲大世紀籌組計畫書」、「亞洲
        大世紀與隴華電子之展望」、「投資意向書」在卷可憑
        （見93年度偵字第3564號偵查卷(一)第52至58頁），然此
        為被告所否認，辯稱：上開文件非其製作，而是亞洲公
        司員工劉幼麟配合甲○○製作提供給告訴人等語，且查
        甲○○於本院作證時亦稱：我想北大方正公司跟臺灣買
        貨69億元是容易的事情，我給隴華公司董事會的書面報
        告記載營業額69億元，我但私下報告營業額是24億元，
        所謂營業額就是指北大方正公司在臺的採購金額，顯見
        告訴人代表人甲○○亦認為亞洲公司之92年度營業額不
        可能達到69億元，其並未陷於錯誤，且公訴人所舉證據
        亦不足以證明上開文件係被告所製作交付，是此部分不
        足證明被告有施用詐術，況告訴人代表人並未因此陷於
        錯誤，自不得遽以詐欺取財刑責相繩。
      (5)至公訴人舉證人楊雅婷、蘇慧君之證述，以資證明被告
        係亞洲公司實際負責人，及亞洲公司自91年2月起財務
        即有困難，並自同年5月起各項費用均延期繳付，及被
        告自告訴人隴華公司於91年10月16日匯入500萬元項，
        旋於同日及次日分多次提領等事實，惟查起訴書並未記
        此部分事實，縱被告有隱瞞亞洲公司之財務狀況，亦與
        起訴事實無關，且被告縱有將告訴人所匯款項挪作他用
        ，而未辦理增資登記，亦屬於民事債務給付遲延或債務
        不履行之問題，尚與詐欺之構成要件不符。告訴人以亞
        洲公司事後未能取得在北大方正公司在臺採購代表，指
        被告係自始意圖為自己不法所有、施用詐術致使其陷於
        錯誤，乃為
        本件投資款項之支付，在欠缺積極證據之情況下，尚難
        驟信為真實。
六、綜上所述，公訴人認被告所涉有之詐欺取財罪嫌，因其所提
    出之證據資料，尚不足使本院形成被告有施用詐術行為等有
    關犯罪構成要件之確信，自不能僅憑告訴人片面指訴，即以
    推測或擬制被告自始即有不法所有之詐欺故意，本件應純屬
    民事私權當事人間糾葛，應循民事訴訟之途徑解決。此外，
    復查無其他積極證據足資證明被告有何公訴意旨所指詐欺取
    財之犯行，被告犯罪既不能證明，揆諸首開法條及判例之說
    明，依法自應諭知被告無罪之判決。
七、臺灣臺北地方法院檢察署93年度偵字第21556號移送併辦意
    旨略以：被告乙○○原係亞洲大世紀行銷顧問股份有限公司
    （設臺北市○○區○○路168號2樓，嗣更名為亞洲大世紀股
    份有限公司，並遷移至臺北市大安區○○○路○段320號4樓
    ，下稱亞洲公司）之實際負責賽，於民國91年5月間某日，
    明知該公司已欠缺資金且無實際營運行為，竟意圖為自己不
    法所之概括犯意，向告訴人葉文璞佯稱：伊與人合夥經營之
    亞洲公司盈餘可觀，每年淨賺約2,000萬元，伊現已收購該
    公司之股權，現欲擴大營業但資金不足，邀其參與投資500
    萬元，可占有公司25%股份，俟於91年12月底，伊會籌措1,8
    00萬元現金投入等語，遊說葉文璞參與投資，致葉文璞陷於
    錯誤，於同年月20日起至同年8月7日止，陸續將總價500萬
    元之股金匯入該公司設於安泰商業銀行瑞光分行帳號000000
    00000000號帳戶及彰化商業銀行松山分行帳號0000000000號
    帳戶內。嗣於同年8月間某日，被告又以其信用紀錄不良為
    由，取得葉文璞之同意後，由葉文璞擔任該公司董事長，並
    以公司欠缺週轉金為由，以其個人名義向葉文璞借款，葉文
    璞不疑有他，復自同年8月7日起至同92年2月25日止，陸續
    將款項匯入或存入該公司上開彰化商業銀行松山分行帳卡及
    安泰商業銀行忠孝分行00000000000000號帳戶內，共計借款
    6,672,800元。尤有甚者，葉文璞於91年12月間，一再請求
    被告實現其年底會籌措現金1,800萬元投入公司之承諾，惟
    被告不但未履行上開承諾，更將葉文璞先前匯入之投資款50
    0萬元及借款6,672,800元，共計11,672,800元，之款項，巧
    立名目，侵占入己，且於92年3月間，擅自將該公司辦理歇
    業，且經葉文璞多次催討款項，均拒絕還款，葉文璞始悉受
    騙，因認被告涉犯刑法第339條第1項之詐欺取財罪嫌，且認
    與本件構成連續犯之裁判上一罪關係，而移送本院併案審理
    ，惟本件被告被訴詐欺取財罪，業經本院為無罪判決。上開
    併辦案件自無從與本案構成連續犯之裁判上一罪，本院無從
    併予審理，應退由檢察官另行偵辦。
三、適用的法律：刑事訴訟法第301條第1項前段。
本案經檢察官張智堯到庭執行職務
中    華    民    國    95    年    5     月    12    日
                  刑事第十三庭  審判長法  官  朱瑞娟
                                      法  官  吳佳薇
                                      法  官  陳慧萍


司法院資訊處製作；財團法人民間司法改革基金會備份。
